最高法院民事判決　　　　　　　　　　111年度台上字第512號
上　訴　人　盟立自動化股份有限公司（下稱盟立公司）
 
法定代理人　孫　弘
訴訟代理人　林文凱律師
　　　　　　宋品諭律師
上　訴　人　新亞建設開發股份有限公司（下稱新亞公司）
 
法定代理人　鄒宏基
訴訟代理人　李永然律師
　　　　　　林貴卿律師　　　 
上列當事人間請求返還工程履約保證金等事件，兩造對於中華民
國110年8月20日臺灣高等法院第二審判決（107年度重上字第374
號），各自提起上訴，本院判決如下：
    主  文
原判決除假執行部分外廢棄，發回臺灣高等法院。
    理  由
一、上訴人盟立公司主張：
  ㈠對造上訴人新亞公司將其向國防部軍備局工程營產中心（下
    稱業主），所承攬陸軍天山南營區新建工程（下稱營區新建
    工程）其中之水電工程（下稱系爭工程）發包予伊，兩造於
    民國104 年9月3日簽訂承攬契約（下稱系爭契約），伊提出
    契約總價5％ 即新臺幣（下同）1,370萬2,500元之金融機構
    履約保證金連帶保證書（下稱保證書），及同額銀行保證支
    票（下稱保證支票）予新亞公司，並進場施作系爭工程。
  ㈡新亞公司於105年2月26日違法終止系爭契約，禁止伊繼續施
    工，並兌領保證書及保證支票共計2,740萬5,000元（下稱履
    保金）。伊於同年3 月30日，以新亞公司不履行提供施工場
    地之協力義務，而解除系爭契約。伊於解約前，已支出購買
    系爭工程所需管材、發包下游廠商之費用共計5,602萬5,609
    元（下稱系爭損害）。新亞公司自應返還該履保金及賠償系
    爭損害。
  ㈢依民法第179條、第259條、第507條第2項、第227條第1項、
    第226條第1項規定，求為命新亞公司給付8,343萬0,609元，
    及自105年5月5日起算法定遲延利息之判決（民法第227條第
    1項、第226條第1 項規定為原審所追加；未繫屬本院者，不
    另贅述）。
二、新亞公司辯以：
  ㈠盟立公司施作系爭工程，未依約遵期提出施工圖、施工計畫
    、材料設備計算送審，且多項未獲業主核定，致水電工作無
    法配合現場後續土建RC澆置工程之進行，伊終止系爭契約後
    ，已無再提供施工場地之協力義務，盟立公司不得解除系爭
    契約，亦不能請求系爭損害。
  ㈡盟立公司雖能取回履保金，及已施作部分之計價款 1,038萬
    4,660元（包括查驗計價款285萬9,162元、移交計價款752萬
    5,498 元，下合稱計價款），惟伊得向盟立公司請求下列給
    付或賠償：施工進度逾期違約金2,740萬5,000元、代施作水
    電工程款494萬4,853元、缺失修繕費3,350萬7,807元、再發
    包之工程總價差額 3,360萬元、如原判決附件（下稱附件）
    所示其他扣款 26萬5,675元。以上合計9,972萬3,335元，與
    履保金及計價款抵銷後，盟立公司無從再為請求。
  ㈢另依系爭契約特定條款第11條第1項第3款、第13條、第14條
    及一般條款第18條約定、民法第227條、第260條及第263 條
    規定，及追加依民法第259條、第179條規定，就抵銷後之餘
    額提起反訴，求為命盟立公司給付6,193萬3,675元，及自反
    訴起訴狀繕本送達翌日起算法定遲延利息之判決。
三、盟立公司就反訴部分辯以：伊解除系爭契約前，系爭工程實
    際進度超前，並無逾期情事；新亞公司未證明系爭工程有可
    歸責於伊所致之瑕疵，亦未曾催告伊修補，復未證明已實際
    支出附件所示款項，反訴請求均無理由等語。
四、原審就本訴部分，廢棄第一審所為駁回盟立公司請求賠償損
    害1,011萬8,985元本息之訴，改命新亞公司再給付，另駁回
    盟立公司其餘之訴及上訴；並維持第一審所為命新亞公司給
    付履保金本息之判決，駁回其上訴；就反訴部分，則維持第
    一審所為新亞公司敗訴之判決，駁回其上訴及追加之訴，理
    由如下：
  ㈠新亞公司將系爭工程委由盟立公司承攬施作，兩造簽訂系爭
    契約，盟立公司依約提出保證書及保證支票，並進場施作。
    新亞公司於105年2月26日為終止系爭契約之意思表示，及要
    求盟立公司出場，復於同年3月4日取得履保金。盟立公司則
    於105年3月24日函請新亞公司履行協力義務，使其進場施作
    ，並於同年3 月29日派員至現場，仍遭新亞公司拒絕，盟立
    公司旋於翌日為解除系爭契約之意思表示。
  ㈡新亞公司終止系爭契約不合法：
    ⒈盟立公司施作系爭工程，並無與破產相類之財務狀況顯然
      無法承擔情事，新亞公司亦未證明盟立公司於締約後，有
      何狀態變更而喪失履約能力情事，難認與系爭契約一般條
      款第18條第2項本文所定情形相符。
    ⒉施工圖送審部分：
      ⑴依系爭契約特定條款第3 條約定內容，可知系爭契約未
        約定者，即比照新亞公司與業主簽立之工程採購契約（
        下稱業主採購契約）辦理。觀諸系爭契約特定條款、業
        主採購契約第9條第2項第1款、業主採購契約附件3、新
        亞公司105年2月17日函附之備忘錄等件，堪認盟立公司
        應於各工項預定施工10日前，提交施工圖送達監造人。
      ⑵盟立公司所提圖說19份業經業主核定，其餘76份圖說雖
        遭新亞公司以圖內未記載施工數據，經其審核後逕為退
        件。然參酌系爭契約特定條款第4條第3 項、第14條第3
        項約定內容，新亞公司固可就盟立公司所提之施工圖外
        觀有無明顯錯誤，先行審核，惟仍應核轉給業主或監造
        單位即楊瑞禎建築師事務所（下稱監造人），由業主審
        查決定是否通過。再稽諸新亞公司之陳述，營區新建工
        程施工規範第1330資料送審章、監造人109 年12月31日
        函、兩造105 年2月3日往來函文、施工圖說送審承諾書
        等件，參互以察，堪認兩造、監造人，及專案管理（下
        稱專管）單位曾有四方協議；新亞公司已同意盟立公司
        得依設計圖逕轉圖框為施工圖送審，不得再以施工圖說
        無施工數據為由，拒絕核轉施工圖予業主或監造人。而
        依兩造間往來函文，可知盟立公司提送之施工圖，均依
        新亞公司審查意見修正後，再次提送，並無工作能力薄
        弱致無從履行契約，或不聽從指示之情形。
    ⒊依系爭契約特定條款第14條第3項、第4項第26款、業主採
      購契約第9條第2項、第10條第5項、業主採購契約附件2內
      容，參互觀之，可見新亞公司於兩造簽立系爭契約前，即
      應提出施工計畫書。又觀諸營區新建工程送審管制表、業
      主104年2月13日函、聯合大地工程顧問股份有限公司（下
      稱大地公司）106年6月20日函附之整體施工計畫書、整體
      品質計畫書、文件送審簽署表，堪認營區新建工程之「整
      體施工計畫書」，及「整體品質計畫書」（下合稱計畫書
      ），前於104年2月13日即經業主核定在案。另綜合兩造陳
      述，證人王念群於臺灣臺北地方法院105年度建字第257號
      ，兩造就另件工程返還履約保證金等事件之證言，兩造往
      來函文，足徵系爭契約簽訂時，營區新建工程早已開工，
      新亞公司即要求盟立公司依前經業主核定計畫書施作，無
      需另行提出。惟盟立公司仍應新亞公司之要求，提出計畫
      書，縱援用原計畫書，僅就機電工程部分為修改，然新亞
      公司既未證明該內容有何虛偽或礙難實行之處，難謂盟立
      公司未遵期提出施工計畫書，再推認其履約能力薄弱。
    ⒋盟立公司業已完成RC混凝土澆置作業（土建工程）前之機
      電工程之材料設備審驗34項，及施工後應進行之工程審驗
      （工審）共計71項，並均經審驗通過。又依監造人106年4
      月7 日函文，分項施工計畫書之預定送審時間，大多於兩
      造簽約前即已屆至，另材料送審進度管制時間，則在新亞
      公司拒絕盟立公司進場之後。是新亞公司於105年2月即以
      盟立公司送審分項施工計畫書、材料設備送審遲延，無執
      行契約能力主張終止契約，亦顯然無憑。
    ⒌參諸監造單位抽查紀錄表、新亞公司自主檢查紀錄表、天
      山南營區工程三週進度表、行政院公共工程委員會106年3
      月9 日覆函，可見系爭工程並未因盟立公司送審遲延造成
      影響後續RC澆置作業。又依業主採購契約第18條第2 項、
      業主採購契約附件3 「公有建築物施工階段契約約定權責
      分工表」第6 條，已針對施工圖、施工計畫、材料設備送
      審遲延之效果約定，為課罰逾期違約金，則縱盟立公司確
      有施工圖、施工計畫、材料設備型錄送審遲延之情形，新
      亞公司亦應先課以逾期違約金，不得逕終止系爭契約。
    ⒍基上，盟立公司並無系爭契約一般條款第18條第2 項本文
      、同項第4款、第6款之情事，新亞公司於105年2月26日據
      之終止系爭契約，難謂適法。
  ㈢系爭契約既未經合法終止，新亞公司自有提供施工場地，供
    盟立公司履約之義務。盟立公司已表明仍有履約之意，請求
    進場施作，竟遭新亞公司阻擋。則盟立公司於105年3月30日
    依民法第507條第1項規定解除契約，自屬有據，即生解除系
    爭契約之效力，依民法第259條、第179條、第507條第2項規
    定，得請求返還履保金、賠償因契約解除所生損害。
  ㈣盟立公司所提出之統一發票、支出憑證，無法判斷是否均為
    系爭工程所為，亦無法區分是否使用於系爭工程已施作部分
    ；部分收據時間甚至在系爭契約解除之後。參以盟立公司不
    否認於解約後，有將剩餘材料搬離現場，或曾向其下包商請
    求返還已付費用，尚無從據以認定為其因契約解除所受之損
    害。然新亞公司既自認盟立公司已施作部分之計價款，足為
    盟立公司因解除系爭契約所受之損害。逾此部分，盟立公司
    則未證明尚有何損害或所失利益，而不得請求。
  ㈤新亞公司抵銷抗辯部分：  
    ⒈系爭契約特定條款第13條第1 項所謂「未依照契約規定期
      限完工」，應指「未於開工日起900 日曆天內完工」，核
      與盟立公司提交材料設備型錄、施工計畫書及施工圖送審
      進度無關；且系爭契約業經盟立公司解除，要無逾期完工
      可言。是新亞公司依系爭契約特定條款第13條第1 項約定
      及民法第227條第1項規定，請求盟立公司給付逾期違約金
      2,740萬5,000元，自屬無據。
    ⒉新亞公司並未證明所主張之代發包費用，均使用於盟立公
      司已施作之工程，並經計價；且該項費用以盟立公司履行
      系爭契約，將來領有款項為條件，系爭契約既經盟立公司
      合法解除，新亞公司自無從依系爭契約特定條款第11條第
      1項第3款約定，或民法第227條第1項規定，請求盟立公司
      負擔代發包水電費用494萬4,853元。
    ⒊依系爭契約特定條款第14條，新亞公司如發現工程缺失，
      應先通知盟立公司修繕，而未能於期限內修繕完成時，新
      亞公司始得請求代為雇工修繕之費用。又承攬人完成之工
      作存有瑕疵，定作人行使不完全給付之損害賠償請求權時
      ，若該瑕疵可補正，必先催告承攬人補正而未為給付後，
      定作人始得請求。新亞公司既未證明曾通知盟立公司補正
      瑕疵而遭拒絕，逕依系爭契約特定條款上開約定，及民法
      第227 條規定，請求盟立公司給付由訴外人榮朋工程股份
      有限公司修繕瑕疵之費用3,350萬7,807元，難予准許。
    ⒋系爭契約一般條款第18條約定，乃以新亞公司合法解除或
      終止契約為前提。惟新亞公司終止系爭契約並不合法，自
      不得依上開條文請求盟立公司給付其另行發包所生之差額
      損失 3,360萬元。又盟立公司並無送審遲延或債務不履行
      情事，則其依民法第227條規定為請求，亦非可採。
    ⒌參諸系爭契約特定條款第14條約定，堪認附件所示之費用
      26萬5,675 元，確應由盟立公司負擔。且新亞公司就盟立
      公司施作期間所發生之各筆費用，均及時以備忘錄通知盟
      立公司，未見盟立公司否認或質疑，應信屬實。盟立公司
      因此獲有利益，且因系爭契約解除，新亞公司無從於將來
      計價款扣除取回，而受有損害，是新亞公司依不當得利法
      律關係請求盟立公司如數返還，自屬有據。
  ㈥盟立公司得向新亞公司請求返還履保金，及賠償計價款，共
    計3,778萬9,660元，經新亞公司以上開不當得利債權26萬5,
    675元為抵銷後，盟立公司尚得請求新亞公司給付3,752萬3,
    985 元本息，逾此部分，則無理由。又盟立公司另依民法第
    227條第1項適用第226條第1項規定為請求部分，因係基於單
    一聲明之訴訟標的選擇合併，於其勝訴部分，毋庸再予審認
    ；就其餘不應准許部分，基於前述同一理由，仍難認盟立公
    司請求有理由。
  ㈦新亞公司終止契約既不合法，且除因抵銷消滅之 26萬5,675
    元外，其餘債權則無理由。故新亞公司依系爭契約約定、民
    法第227條規定，及追加依民法第259條、第179 條規定，反
    訴請求盟立公司給付6,193萬3,675元本息，即屬無據。
  ㈧從而，盟立公司分別依民法第259條、第179條、第507條第2
    項規定，請求新亞公司返還履保金，及賠償損害1,011萬8,9
    85元本息，為有理由，應予准許；逾此部分之請求，為無理
    由，不應准許。另新亞公司反訴請求部分，則無理由，應予
    駁回。
五、本院之判斷：
  ㈠如盟立公司不遵守契約文件規定，經新亞公司催告限期改善
    ，而未於期限內照辦時，新亞公司得解除或終止契約，此觀
    系爭契約一般條款第18條第2項第6款約定（下稱終止約定）
    自明。查盟立公司應於各工項預定施工10日前，提交施工圖
    送達監造人，新亞公司得先就施工圖有無明顯錯誤為審核，
    乃原審認定之事實。參以兩造間、與監造人之往來函文、會
    議紀錄、施工圖預定送審管制表（分見第一審卷一218至222
    、225至226、229至231、235至239、242至243頁、原審卷一
    681至695 頁、原審卷三23至46、131、287、849至851、901
    至905 頁），似見新亞公司於盟立公司得標後，訂立系爭契
    約前，已就系爭工程召開會議，決定施工圖應具備尺寸、圖
    例、數量及細部剖面圖，並轉知盟立公司依會議結論辦理，
    系爭契約訂立後復再次重申；且盟立公司未依指示，逕提出
    設計圖取代施工圖，多次經新亞公司退回修正、催辦，其中
    「全區污水系統外管線施工圖」、「B 棟直屬連兵營舍施工
    圖」、「A 棟旅部大樓壹層施工圖」，更遭監造人審查後退
    件，而造成工程進度延宕。倘若如此，能否謂盟立公司依約
    應提出之施工圖，毋庸載明尺寸、數量，而無終止約定所指
    「不遵守契約文件規定，經催告改善未改善」之情事？此攸
    關新亞公司據以終止系爭契約是否合法之判斷，自待釐清。
    新亞公司就此一再辯稱：盟立公司未依約遵期提出可供現場
    施作之施工圖，經伊多次催告而未改善，部分施工圖並遭監
    造人退回等情（見原審卷一407至411頁、卷五230至231頁）
    。原審未遑詳查，亦未說明新亞公司所辯不足採之理由，逕
    認其無正當理由將盟立公司所提之施工圖退件，未核轉予監
    造人，進而為不利新亞公司之判斷，除不適用終止約定外，
    復有判決不備理由之違法。
  ㈡審諸監造人109年2月10日、專管單位即大地公司109年2月13
    日之覆函，分別載有：「……無所提述『四方召開協商會議
    』……」、「……期間並無貴院所稱協商之會議通知及記錄
    」、「……本公司並無管理施工立約商（即新亞公司）協力
    廠商之權責」等語（見原審卷四111至115、127至128頁），
    似均否認兩造及監造人、專管單位有四方協議，同意盟立公
    司得以設計圖轉換圖框提出審查一節；而新亞公司亦否認曾
    有上揭同意等情（見原審卷五229至230頁）。原審未予細究
    ，徒以盟立公司單方出具之承諾書，即認新亞公司已同意盟
    立公司得依設計圖逕轉圖框為施工圖送審，並為不利新亞公
    司之認定，亦有認定事實未依證據之違誤。
  ㈢契約得否終止，與能否請求違約金乃屬二事；而終止約定並
    未以請求違約金為前提要件。原審未載明依據，即謂新亞公
    司應先課以逾期違約金，始得終止系爭契約，亦有可議。
  ㈣本件關於系爭契約是否經新亞公司合法終止之事實，尚有未
    明，本院無從為法律上之判斷。兩造上訴之論旨，各自指摘
    原判決不當，求予廢棄，均非無理由。
六、據上論結，本件兩造上訴均為有理由。依民事訴訟法第 477
    條第1項、第478條第2項，判決如主文。
中    華    民    國   111    年    5     月    11    日
                      最高法院民事第三庭
                          審判長法官  沈  方  維  
                                法官  鍾  任  賜  
                                法官  張  競  文  
                                法官  陳  麗  芬  
                                法官  方  彬  彬  
本件正本證明與原本無異
                                      書  記  官
中    華    民    國   111    年    5     月    25    日